臺灣臺北地方法院刑事判決
110年度易字第650號
公  訴  人  臺灣臺北地方檢察署檢察官
被      告  張哲維



上列被告因電子遊戲場業管理條例案件，經檢察官聲請簡易判決
處刑（110年度偵字第7640號），本院認不宜以簡易判決處刑，
爰改行通常審理程序，判決如下：
    主  文
張哲維犯電子遊戲場業管理條例第二十二條之非法營業罪，處拘
役伍拾日，如易科罰金，以新臺幣壹仟元折算壹日。未扣案之犯
罪所得新臺幣肆佰元沒收，於全部或一部不能沒收或不宜執行沒
收時，追徵其價額。
    事  實
一、張哲維明知未依電子遊戲場業管理條例規定，向主管機關申
    請核發電子遊戲場營業級別證，不得經營電子遊戲場業；又
    依經濟部對選物販賣機（俗稱夾娃娃機）之評鑑分類參考標
    準，選物販賣機具有保證取物功能者，該保證取物金額原則
    不得超過新臺幣（下同）790 元，且提供商品之內容必須明
    確，內容及價值不得有不確定性（例如：摸彩券等），以及
    符合其他要求項目，始得評鑑為非屬電子遊戲機，否則即屬
    未經評鑑之電子遊戲機，未經申請，不得擺放營業。張哲維
    竟自民國109 年6 月間之某日起，在臺北市○○區○○○路0 段0
    00 號2 樓之公眾得入場所，擺放內容物為公仔之選物販賣
    機（機臺編號26號）1 臺，將該機臺保證取物金額設定為1,
    580 元，並在機臺內擺放之公仔上張貼摸彩券，供玩家以每
    次投幣10元之方式，操作機臺之抓斗夾取公仔，於夾得公仔
    時，尚可另依摸彩券上之記載兌換獎品，如未夾中，則投入
    之硬幣即由機臺沒入，悉歸張哲維所有，致該機臺成為未符
    合經濟部評鑑分類參考標準之電子遊戲機，並增加玩家取物
    之涉倖性，張哲維因此以該機臺供不特定消費者消費而經營
    電子遊戲場業，並與不特定人賭博財物。嗣於109 年9 月18
    日下午2 時5 分許，經臺北市商業處人員至上址稽查時，始
    悉上情而為警循線查獲。
二、案經臺北市政府警察局松山分局報告臺灣臺北地方檢察署檢
    察官偵查起訴。
    理  由
壹、程序方面（關於證據能力）：
    按被告以外之人於審判外之言詞或書面陳述，除法律有規定
    者外，不得作為證據；被告以外之人於審判外之陳述，雖不
    符刑事訴訟法第159條之1至第159條之4規定，而經當事人於
    審判程序同意作為證據，法院審酌該言詞陳述或書面陳述作
    成時之情況，認為適當者，亦得為證據，同法第159條第1項
    、第159條之5第1項定有明文。經查，本判決所引用被告以
    外之人於審判外之言詞或書面陳述，檢察官、被告張哲維於
    本院準備程序、審理程序時均陳明同意作為證據使用，經審
    酌該等言詞或書面陳述作成時並無違法或不當之情況，亦無
    違法取證等瑕疵，且與待證事實具有關聯性，認以之作為證
    據應屬適當，均有證據能力。
貳、實體方面：
一、被告固坦承有於上開時、地擺放公仔之選物販賣機1 臺，將
    該機臺保證取物金額設定為1,580 元，並在機臺內擺放之公
    仔上張貼摸彩券，供玩家以每次投幣10元之方式，操作機臺
    之抓斗夾取公仔，於夾得公仔時，尚可另依摸彩券上之記載
    兌換獎品，如未夾中，則投入之硬幣即由機臺沒入，悉歸張
    哲維所有等情。惟矢口否認有為前揭非法經營電子遊戲場業
    、賭博之犯行，辯稱：據伊所瞭解機台的利潤是不能超過30
    %，伊所使用的「飛絡力遊戲機」是合法的選物販賣機，投
    到1,580元可以保證取物，且伊所擺放的公仔價值都超過158
    0元，並不受790元之限制，額外贈送摸彩券並沒有違法的問
    題，附贈摸彩券也不是賭博，因為這樣的玩法勝負分明，也
    沒有非法經營電子遊戲場業等語，並提出經濟部91年10月15
    日經商字第09102235020號函、選物販賣機說明書在卷（見
    簡字第1679號卷第27頁）。
二、經查：
  ㈠被告未領有電子遊戲場業級別證，於前開時、地，擺設上開
    對選物販賣機供不特定人投幣後以上開方式把玩以營業，嗣
    為警查獲等情，業具被告於警詢、偵查及本院準備程序、審
    理時坦認在案（見110 偵字第7640號卷第7 至11頁、第85至
    87頁；本院易字卷第23至27頁)，並有現場相片、臺北市商
    業處執行選物販賣機查核表、臺北市商業處109 年10月6 日
    函、經濟部107 年6 月13日函、員警複查現場相片在卷可參
    （見110 偵字第7640號卷第15至17頁、第19至49頁、第51至
    52頁、第53至56頁），此部分事實，應可認定。
　㈡又按電子遊戲場業管理條例所稱電子遊戲機，指利用電、電
    子、電腦、機械或其他類似方式操縱，以產生或顯示聲光影
    像、圖案、動作之遊樂機具，或利用上述方式操縱鋼珠或鋼
    片發射之遊樂機具。但未具影像、圖案，僅供兒童騎乘者，
    不包括在內；未依本條例規定領有電子遊戲場業營業級別證
    者，不得經營電子遊戲場業，電子遊戲場業管理條例第4條
    第1項、第15條分別定有明文。次按選物販賣機如係提供消
    費者利用電力及機器手臂抓取物品之遊樂機具，與對價取物
    方式無涉時，因其是否提供物品，係取決於消費者之技術及
    熟練程度，則屬電子遊戲機；又選物販賣機之設計若不符選
    物付費方式直接取得陳列販售商品之買賣方式，亦屬電子遊
    戲機。換言之，選物販賣機之一般概念係為對價取物方式，
    其應符合物品價值與售價相當之一般消費原則，且無涉射倖
    性。市面上最常見選物販賣機之玩法為「投入10元硬幣可夾
    取1次，累積投至物品售價後保證取物」，依之前評鑑認其
    具有「保證取物」原則而將其評鑑結果為「非屬電子遊戲機
    」，可於一般場所擺放營業。惟嗣後於實務上發現常因業者
    設定較高的保證取物金額，誘使玩家產生「以小博大」之投
    機心態，故自97年起上開玩法之「選物販賣機」皆被評鑑為
    「益智類電子遊戲機」，僅得於領有電子遊戲場業營業級別
    證之場所營業，而影響業者申請評鑑之意願，直接以未經評
    鑑機具或假借業經評鑑為非屬電子遊戲機之名義於市面上營
    業。經濟部為解決上開現象，爰於107年5月15日邀集各界共
    同研商訂定「夾娃娃機」得評鑑為「非屬電子遊戲機」之評
    鑑參考標準，並據以提供電子遊戲機評鑑委員會作為夾娃娃
    機之評鑑參考。茲依經濟部107年6月13日經商字第10702412
    670號函有關夾娃娃機之評鑑分類參考標準略以（偵卷第53
    至56頁）：「①具有保證取物功能，該保證取物金額原則不
    得超過新臺幣790元。②提供商品之市場價值，不得少於保證
    取物金額之百分之70。③提供商品之內容必須明確，且其內
    容及價值不得有不確定性（例如：不得為紅包袋、骰子點數
    換商品、摸彩券、刮刮樂等）。…倘不符合其說明書所載之
    上述要求者，即可認其與原評鑑通過之非屬電子遊戲機有別
    ，應為未經評鑑之電子遊戲機，其擺放營業者，即違反電子
    遊戲場業管理條例第15條規定，應依同條例第22條規定辦理
    。」地方政府執行稽查時，針對個案機具是否為評鑑通過之
    機具，應依評鑑通過機具說明書內容據以查核，其機具名稱
    、外觀結構、遊戲流程（玩法）等皆須與說明書內容相同，
    方得認定為評鑑通過之機具等情，此為本院職務上已知。是
    以認定選物販賣機是否非屬於電子遊戲機，審核標準並非僅
    取決於該機臺是否具有「保證取物功能之電子設定」乙項，
    而是具體綜合考量以該電子機臺營業之經營者，實際營運使
    用該電子機臺之情形為斷，當業者違背上述相關要件，形同
    不當變更主管機關原先所核准之經營方式，使該電子機臺喪
    失其本為選物販賣機所應有之核心特性時，應認該機臺屬於
    電子遊戲。　
　㈢另被告有修改、變更該等機臺之玩法等節，業據其於警詢、
    偵查及本院準備程序、審理時供述明確。既其玩法須由消費
    者投幣夾取在機臺內擺放之公仔上張貼摸彩券，於夾得公仔
    時，尚可另依摸彩券上之記載兌換獎品，足證消費者夾取之
    商品內容及價值，尚須視後續夾取之摸彩券之結果而定，而
    與上開「提供商品之內容必須明確，且其內容及價值不得有
    不確定性」之標準不符，而卷附經濟部111 年1 月3 日經商
    字第11002049950 號函（見本院易字卷第33至34頁）亦同此
    認定。從而，上開機臺既均與單純選物販賣機之定義與性質
    不符，自不得以仍保有保證取物功能為卸責之藉口，該等機
    臺應均屬電子遊戲場業管理條例第4條第1項所定義之電子遊
    戲機。而本案被告並未持有電子遊戲場業營業級別證，即將
    屬於電子遊戲機之該等機臺擺放於店內供不特定人投幣把玩
    ，堪認其確有違反電子遊戲場業管理條例第15條規定之情形
    。
　㈣再按經評鑑通過為非屬電子遊戲機之機具，如機具結構或軟
    體經修改者，依電子遊戲場業管理條例第7條第2項規定即視
    為新型機種，應即依規定申請檢驗及評鑑分類，電子遊戲場
    業管理條例第7條第2項定有明文。查該等機臺已由被告修改
    玩法而非屬「非屬電子遊戲機」，且為被告所不爭執（見本
    院易字卷第38頁），顯見其未曾重新申請評鑑，是上開機臺
    既經被告修改方式，依上開說明，即應重新申請評鑑，被告
    未領有電子遊戲場業營業級別證，在未經重新評鑑前，擺放
    該等機臺以營業，已違反電子遊戲場業管理條例第15條之規
    定而觸犯同條例第22條罪名，其前開所辯，顯係卸責之詞，
    不足為採。
  ㈤復按所謂「賭博」，乃以未知之不確定事實決定勝負、爭取
    財物輸贏而具有射倖性、投機性之行為。查被告將上開機臺
    放置在公眾得出入之前揭店內，供不特定消費者把玩，而消
    費者每投入10元之硬幣，即得啟動機臺裝置，以前開方式把
    玩，於夾得公仔時，可另依摸彩券上之記載兌換獎品，足證
    消費者夾取之商品內容及價值，尚須視後續夾取之摸彩券之
    結果而定等情，而消費者於把玩時，實質上並無法自由選擇
    其想夾取之特定物品，而係依摸彩券上之記載兌換獎品，自
    屬賭博之行為無訛，是被告所辯並無賭博云云，亦係卸責之
    詞，不足採信。
三、論罪科刑：
  ㈠又按行為後法律有變更者，適用行為時之法律。但行為後之
    法律有利於行為人者，適用最有利於行為人之法律，刑法2
    條第1項定有明文。查被告上開行為後，刑法第266條業於11
    1 年1月12日修正公布，並自同年月14日起生效施行，修正
    前刑法第266條規定「(第1項) 在公共場所或公眾得出入之
    場所賭博財物者，處3萬元以下罰金。但以供人暫時娛樂之
    物為賭者，不在此限。(第2項) 當場賭博之器具與在賭檯或
    兌換籌碼處之財物，不問屬於犯人與否，沒收之。」，修正
    後刑法第266條則規定：「(第1項) 在公共場所或公眾得出
    入之場所賭博財物者，處5萬元以下罰金。(第2項) 以電信
    設備、電子通訊、網際網路或其他相類之方式賭博財物者，
    亦同。(第3項) 前二項以供人暫時娛樂之物為賭者，不在此
    限。(第4項) 犯第一項之罪，當場賭博之器具、彩券與在賭
    檯或兌換籌碼處之財物，不問屬於犯罪行為人與否，沒收之
    。」。則經比較新舊法之規定，修正後規定已提高罰金刑之
    刑度，可見修正後之規定並未較有利於被告，故依刑法第2
    條第1項前段之規定，應適用修正前刑法第266條規定予以論
    處。
　㈡再按電子遊戲場業管理條例所謂電子遊戲場業，依該條例第3
    條規定，係指設置電子遊戲機供不特定人益智娛樂之營利事
    業。僅須設置電子遊戲機供人娛樂以營利者，即屬電子遊戲
    場業管理條例所指之電子遊戲場業，其規模如何則非所問，
    亦不專以在電子遊戲場設置電子遊戲機供人娛樂為限，在非
    電子遊戲場業之其他營利事業場所，附帶擺設電子遊戲機供
    人娛樂者，仍屬該條例第3條所指之「設置電子遊戲機供不
    特定人益智娛樂之營利事業」，依該條例第15條之規定，仍
    應領有電子遊戲場業營業級別證，始得營業。又所謂電子遊
    戲場「業」，指「業務」而言。刑法上所謂業務，係以事實
    上執行業務者為標準，指以反覆同種類之行為為目的之社會
    的活動而言；執行此項業務，縱令欠缺形式上之條件，仍無
    礙於業務之性質。因此不論該事業是否「專營」電子遊戲場
    業，亦不問經營是否需達「一定之規模」，即使於原本所營
    事業外，兼營電子遊戲場業，或所經營之電子遊戲場不具相
    當之規模，亦無礙於電子遊戲場業管理條例相關規定之適用
    （最高法院90年度台非字第276號判決意旨參照）。查被告
    未領有電子遊戲場業營業級別證，在上開時、地，擺設經其
    修改、變更玩法之電子遊戲機以營業，並以上開方式與不特
    定消費者對賭，是核被告所為，係違反電子遊戲場業管理條
    例第15條規定而犯同條例第22條之非法營業罪及修正前刑法
    第266條第1項前段之賭博罪。
  ㈢刑事法若干犯罪行為態樣，本質上原具有反覆、延續實行之
    特徵，立法時既予特別歸類，定為犯罪構成要件之行為要素
    ，則行為人基於概括之犯意，在密切接近之一定時、地持續
    實行之複次行為，倘依社會通念，於客觀上認為符合一個反
    覆、延續性之行為觀念者，於刑法評價上，即應僅成立一罪
    ，學理上所稱「集合犯」之職業性、營業性或收集性等具有
    重複特質之犯罪均屬之，例如經營、從事業務、收集、販賣
    、製造、散布等行為概念者是（最高法院95年度台上字第10
    79號判決意旨參照）。查被告於上開時間，在屬公眾得出入
    場所擺放上開機臺，持續經營賭博性電子遊戲機，供不特定
    人賭玩，具有反覆、延續實行之特徵，從而在行為概念上，
    應評價為包括一罪之集合犯。
　㈣被告以一行為同時觸犯非法營業罪及賭博罪，為想像競合犯
    ，應從一重之非法營業罪論處。
　㈤爰以行為人之責任為基礎，審酌被告未領有電子遊戲場業營
    業級別證，於上開時、地擺設前開機臺非法營業，並與不特
    定消費者對賭，不僅妨害主管機關對於電子遊戲場業之管理
    ，亦有礙於社會安寧之維護、助長投機之風氣，應予非難；
    又考量被告否認犯行之犯後態度；另酌以被告自陳之教育程
    度、職業、家庭經濟狀況(本院易字卷第41頁)，暨本案營業
    期間、規模、獲利情形等一切情狀，量處如主文所示之刑，
    並諭知易科罰金之折算標準。
四、沒收部分：
　㈠查被告於前開經營期間扣掉一個月幾千元的機台擺放租金外
    ，一個月共獲利幾百元，詳細金額伊沒有計算等情，業據其
    於警詢及偵查時陳述在卷（見110 偵字第7640號卷第10頁、
    第86頁），而此部分除被告之供述外，並無其他證據證明被
    告實際獲得何程度之利益，是本院基依最有利被告之解釋，
    認被告一個月獲利為100元，故其為上開犯行之獲利共為400
    元【計算式:100元X4個月(109年6月某日至同年9月19日)=40
    0元】。而此犯罪所得，雖未扣案，仍應依刑法第38條之1第
    1項前段、第3項規定宣告沒收，並於全部或一部不能沒收或
    不宜執行沒收時，追徵其價額。
　㈡又上開機臺並未扣案，惟被告其於警詢時則稱：該機臺是伊
    承租擺設的等語（見110 偵字第7640號卷第8至10頁），且
    亦無證據足認該等機臺係被告所有，或對之有事實上處分權
    。又本案係警方經商業處之人員稽查後通知警方而查獲，且
    警方於110年3月30日再至現場勘察，發現該機臺已被改回原
    有之玩法與設定等情，有刑事案件報告書1份在卷可參(見11
    0 偵字第7640號卷第3至4頁)，而本案亦無事證足以顯示警
    方起初執行勤務發現該等機臺時，有顧客把玩機臺而與被告
    進行對賭行為，是難認該等機臺為當場賭博之器具與在賭檯
    或兌換籌碼處之財物，則該等機臺既無證據足以證明為被告
    所有或對之有事實上處分權，亦非修正前刑法第266條第2項
    規定之「當場賭博之器具與在賭檯或兌換籌碼處之財物」，
    自無從宣告沒收、追徵，附此敘明。
據上論斷，應依刑事訴訟法第299條第1項前段，判決如主文。
本案經檢察官許智評提起公訴，經檢察官林秀濤到庭執行職務。
　
中　　華　　民　　國　　111 　年　　2 　　月　　9 　　日
　　　　　　　　　刑事第八庭    法　官　許凱傑
以上正本證明與原本無異。
如不服本判決應於收受送達後20日內向本院提出上訴書狀，並應
敘述具體理由；其未敘述上訴理由者，應於上訴期間屆滿後20日
內向本院補提理由書（均須按他造當事人之人數附繕本）「切勿
逕送上級法院」。
　　　　　　　　　　　　　　　　書記官　許翠燕
中　　華　　民　　國　　111 　年　　2 　　月　　10　　日

附錄本案所犯法條全文
電子遊戲場業管理條例第15條
未依本條例規定領有電子遊戲場業營業級別證者，不得經營電子
遊戲場業。
電子遊戲場業管理條例第22條
違反第15條規定者，處行為人1年以下有期徒刑、拘役或科或併
科新臺幣50萬元以上250萬元以下罰金。
修正前中華民國刑法第266條
在公共場所或公眾得出入之場所賭博財物者，處3萬元以下罰金
。但以供人暫時娛樂之物為賭者，不在此限。
當場賭博之器具與在賭檯或兌換籌碼處之財物，不問屬於犯人與
否，沒收之。